臺灣桃園地方法院民事判決　　　　　　　92年度訴字第1845號
原　　　告兼被繼承人壬○○之.
　　　　　　辛○○
原　　　告　乙○○
　　　　　　己○○○
共　　　同
訴訟代理人　廖克明律師
複 代理 人　陳鼎正律師
　　　　　　丙○○
被　　　告　戊○○
　　　　　　　　　　　　號5樓.
　　　　　　丁○○○
共　　　同
訴訟代理人　楊沛生律師
複代理人　　庚○○
上列當事人間請求土地所有權移轉登記事件，於民國94年1 月4
日辯論終結，本院判決如下：
    主  文
被告戊○○應將坐落桃園縣龜山鄉○○○段大湖頂小段第249 之
1 地號、地目旱、面積4 萬5,575 平方公尺土地所有權應有部分
二分之一，辦理移轉登記與原告辛○○應有部分五分之二、原告
乙○○、己○○○應有部分各五分之一。
被告丁○○○應將同上地號土地所有權應有部分二分之一，辦理
移轉登記與原告辛○○應有部分五分之二、原告乙○○、己○○○應有部分各五分之一。
訴訟費用由被告負擔。
原告假執行之聲請駁回。
    事  實
甲、原告方面：
一、聲明：除假執行之聲請外，如主文所示。
二、陳述：
  (一)坐落桃園縣龜山鄉○○○段大湖頂小段249 之1 地號土地乙
    筆（下稱本件土地），本屬原告三人及被繼承人壬○○與被
    告戊○○、被告丁○○○（即戊○○母親）共有，因故信託
    登記在被告二人名下，被告二人於民國81年12月11日承諾於
    土地得辦理分割或所有權移轉登記時，無條件分割及移轉登
    記應有部分與原告共有，有鈞院公證處認證之承諾書乙紙（
    下稱本件承諾書）為憑，原告已終止信託關係，屢次要求被
    告依承諾書所載將本件土地辦理所有權應有部分移轉登記與
    原告，被告均置之不理，故本於終止信託關係請求返還信託
    物之法律關係，請求被告返還信託物。又起訴後原告壬○○
    於92年9 月23日死亡，其繼承人為原告辛○○，爰聲請承受
    訴訟，而壬○○可分得之應有部分，則由原告辛○○繼承。
    又本件土地於90年6 月22日因分割增加地號，面積因而變更
    為4萬5,575平方公尺，故減縮請求如聲明所示。
  (二)兩造間之親屬關係及本案原委詳細陳述如下：
  (1)本件土地在日據時代由原告辛○○、被繼承人壬○○之大哥
    徐木金（已歿）向地主承租而來，由徐木金及原告父親藍阿
    源負責耕作，被告戊○○父親徐申康為原告辛○○之表弟，
    因徐申康為私生子，母親早逝，故徐申康及其弟徐朝康均由
    辛○○母親徐米妹扶養，待其年紀稍長，本件土地即由徐木
    金、辛○○、壬○○及徐申康、徐朝康等五人耕作，因徐木
    金是長子，由其登記為戶長，但台灣光復後因國民政府實施
    徵兵制，徐申康時值壯年，為免遭政府徵召當兵（約民國36
    年左右），家人乃同意改由徐申康為戶長，其因此免服兵役
    。其後政府實施耕地放領政策，因徐木金年歲已大，不再從
    事耕作，徐申康吃齋拜佛出家不問世事，徐朝康則入贅原告
    己○○○家，故本件土地餘由原告辛○○、壬○○二人耕作
    （約為民國40年左右）。
  (2)因徐申康登記為戶長免服兵役，但未久即辭世，49年間辛○○退伍，徐申康所留下二名幼子即被告戊○○及其姊徐月女
    ，因其母親丁○○○常不在家未盡照顧子女之責，辛○○念
    及表兄弟（徐申康）情誼，遂義務扶養被告戊○○長大。
  (3)依修正前農業發展條例，農地無法細分，致本件土地全部登
    記在徐申康名下（因其為戶長），其過世後，原告辛○○、
    壬○○、徐木金、徐朝康及丁○○○乃簽署「共同耕作承領
    耕地合約書」，清楚敘明本件土地實為徐申康與原告等人共
    同耕作。
  (4)因徐申康死後，丁○○○即與另名男子來往，並帶被告戊○○之姊徐月英離去，當時被告戊○○雖尚年幼，但不肯與丁○○○同去，徐木金（47年死亡）心想，丁○○○是徐申康
    之繼承人，然其又與外面男子往來，本件土地若全部登記在
    丁○○○名下，恐遭外人侵占，遂於65年間，委請當時任桃
    園縣龜山鄉兔坑村村長之何榮盛先生，找回丁○○○，且要
    求徐月女放棄對徐申康之繼承權，將本件土地登記為戊○○
    及丁○○○共有，因當時農地不能辦理分割，故將本件土地
    登記在戊○○及丁○○○名下，實屬情非得已，此為本件土
    地所以登記為被告丁○○○、戊○○共有之緣故。
  (5)土地所有權狀會落入被告手中，進而遭其拿去貸款，設定最
    高限額抵押權，係因被告詐騙其堂叔即原告辛○○，謂有人
    願出高價購買本件土地，要看土地所有權狀，原告辛○○心
    想自己侄兒，不致騙他，才同意借其出示，詎被告戊○○竟
    將本件土地設定最高限額抵押權，致原告蒙受損害，惟原告
    已於90年1 月15日向台灣桃園地方法院檢察署（下稱桃園地
    檢署）提出刑事背信、侵占罪告訴，被告戊○○遭鈞院以92
    年桃簡字第136 號判刑確定在案。
三、證據：提出鈞院認證書、九十二年桃簡字第一三六號刑事判
    決、本件土地登記謄本、律師函及存證信函、徐木金耕種本
    件土地之領收證、共同耕作承領耕地合約書、土地持分取得
    協議書等影本、
    並請求訊問證人甲○○。
乙、被告方面：
一、聲明：
  (一)原告之訴及假執行之聲請均駁回。
  (二)如受不利之判決，願供擔保請准免為假執行。
二、陳述：
  (一)本件土地由被繼承人徐申康一人承租，於42年5 月31日因耕
    地放領而取得所有權，同年9 月30日辦妥登記，被告戊○○
    、丁○○○則於47年4 月7 日繼承取得所有權，並於65年12
    月28日辦妥繼承登記，有土地登記簿謄本為憑。原告或其先
    人並未登記為承租人，故不能在辦理耕地放領手續時聲明承
    租，自非承領人，不能僅因占有使用即謂有所有權（參照實
    施耕者有其田條例台灣省施行細則第66條之規定）。況原告
    辛○○、壬○○在桃園地檢署於90年2 月22日之90年度他字
    第222 號背信案件偵查中稱：「該地以前是我們父親藍阿源
    在耕作，後來政府辦理放領，承辦人員表示該地登記耕作人
    是徐申康。所以，我們沒有去辦理放領手續。四十年間，放
    領後該地仍由我們兄弟二人耕作至今」，原告乙○○則稱：
    「我岳父是藍阿源的兒子。所以，我也有該地持分，我是入
    贅」，足見原告等人確未辦理耕地放領，未能取得土地所有
    權。
  (二)原告覬覦本件土地數十年，自知不能僅以占有使用土地而宣
    稱為共有人，亦知自52年到62年間，不能依農業發展條例、
    土地法規定請求被告移轉土地，遂於81年12月11日以「辦理
    農民保險，需有土地持分」為由，騙取被告書立「承諾書」
    ，此稽諸原告辛○○在前開刑事背信案中（90年2 月22日偵
    查庭）稱：「我要辦農保，農會的人說我沒有持分土地的資
    料，所以，我找被告到法院做成承諾書去辦農保」，即知被
    告是遭詐欺而書立承諾書。況承諾書僅為被告單方之意思表
    示，不具有須兩造意思表示合致始得成立之協議或契約之性
    質，倘原告以承諾書為本件請求權基礎，原告就承諾書之性
    質與效力及有何對價關係，應舉證以實其說。且本件土地自
    52年5 月31日繳清地價款，得移轉時起至81年12月11日止，
    超過二十九年期間，原告從未請求移轉土地，至81年12月11
    日始詐欺被告簽署「承諾書」，並以「承諾書」對被告戊○○提起刑事告訴，故原告如不能證明渠等為本件土地共有人
    ，其為本件請求，即無理由。
  (三)原告提出之「79年3 月27日土地持分取得協議書」、「徐木
    金耕種本件土地之領收證影本」、「共同耕作承領耕地合約
    書影本」等文件，均非真正。而本件承諾書之真意，係使原
    告辛○○於78年7 月1 日農民健康保險條例施行後能有「持
    有農地證明」辦理農保之用，此為其所自承；而「土地持分
    取得協議書」、「承諾書」等內容，均無信託之意思，故原
    告應舉證證明有信託關係之存在。
  (四)最高法院67年台上字第507 號判例：「信託契約成立後，得
    終止時而不終止，並非其信託關係當然消滅。上訴人亦必待
    信託關係消滅後，始得請求返還信託財產。故信託財產之返
    還請求權消滅時效，應自信託關係消滅時起算」。縱兩造間
    有信託契約關係存在，但受託人徐申康於47年4 月7 日死亡
    ，依上揭判例意旨，徐申康與辛○○等人間之信託關係於47
    年4 月7 日消滅，信託物返還請求權之消滅時效自斯時起算
    ，至今已罹於十五年時效而消滅，被告亦得為時效消滅抗辯
    。
  (五)原告提出徐木金耕作土地之「領收證」（日期為日據昭和16
    年即民國30年12月3 日）之影本一紙，並非真正，但其內載
    「貴殿（即徐木金）前年間向劉知高賃借桃園郡龜山庄兔子
    坑字社后坑大湖頂249 番1 地內一部栽培綠竹、竹及茶樹之
    磧地舍，此次對劉知高承繼之欲．．．所有者森山祭典、謝
    阿九、謝俊秀」云云，可見劉知高並非土地所有權人，徐木
    金只是向劉知高「賃借」部分土地，表示繼續「賃借」一部
    分土地之「願望」而已，難認徐木金有向土地所有人承租土
    地之事實，此與原告自承42年間耕地放領時，承辦人員表示
    登記之耕作人為徐申康相符，故徐木金或藍阿源並非承租人
    ，且徐木金於42年耕地放領時為46歲（民前4 年2 月16日生
    ），並非年歲已高不能從事耕作，與原告所述不符。是被告
    戊○○之被繼承人徐申康為承租人，故於42年5 月31日始能
    辦理承領土地。再徐木金於74年12月29日死亡，乙○○為其
    朝康已死亡，原告己○○○為其繼承人之一，應由全體繼承
    人繼承，故其為本件請求，亦為當事人不適格。
  (六)徐申康（14年11月22日生）於37年8 月24日因原戶長藍業康
    為簡緞招贅而繼為戶長，並非為避免遭徵召當兵而登記為戶
    長，其於40年5 月5 日與被告丁○○○（18年5 月4 日生）
    結婚，生女徐月女（40年7 月16日生）、子即被告戊○○（
    41 年10 月28日生），後於47年4 月7 日因肺結核病逝，被
    告丁○○○繼為戶長；而其弟徐朝康與原告己○○○則於50
    年2 月7 日結婚，遷往台北縣三重市
    、戊○○則於69年12月26日遷往台北縣深坑鄉。是徐申康於
    42年承領耕地時甫結婚生下子女，雖於五年後死亡，被告丁○○○於耕作之餘為他人幫佣、煮飯賺錢扶養子女，仍在本
    件土地上居住、耕作超過22年，均非原告所稱徐申康出家拜
    佛、被告丁○○○常不在家和其他男子來往、僅由辛○○、
    壬○○二人耕作土地等情不符。
  (七)「承領耕地地價，準照第14條之規定計算，連同定著物及基
    地價額，並按周年利率4%，加收利息，由承領人自承領之季
    起，分10年以實物或同年期之實物土地債券，均等繳清，．
    ．．」、「耕地承領人辦竣承領手續後，縣（市）政府應即
    逕辦土地權利變更登記，發給土地所有權狀」、「耕地承領
    人，依本條例承領之耕地，在地價未繳清前，不得移轉，．
    ．．」實施耕者有其田條例第20條、第22條第1 項、第28條
    均有規定，該條例台灣省施行細則第72條規定：「耕地承領
    人，於繳清第一期地價後，憑繳納收據向地政機關逕辦移轉
    登記，領取土地所有權狀」，故徐申康於42年5 月31日辦理
    承領耕地，繳清第一期地價後，於42年9 月30日取得本件土
    地所有權，自52年5 月31日繳清地價時起即得辦理其承領之
    土地所有權移轉登記予他人。又「為擴大農場經營規模，防
    止農地細分，現有之每宗耕地不得分割及移轉為共有」雖為
    62年9 月3 日頒佈施行之農業發展條例第22條所規定（78年
    8 月1 日修正為第30條：每宗耕地不得分割或移轉為共有。
    ），而土地法第30條舊規定「私有農地所有權之移轉，其承
    受人以承受後能自耕者為限」，至64年7 月24日始修正為：
    「私有農地所有權之移轉，其承受人以能自耕者為限，並不
    得移轉為共有。．．．」。故私有農地（耕地）係62 年 始
    禁止分割移轉為共有。本件土地於52年繳清地價後即可移轉
    ，原告辛○○等人如真為本件土地之共有人，何以自52年起
    至62年之10年間，持有本件土地所有權狀，均不辦理應有部
    分之分割移轉或登記為土地共有人？倘原告辛○○等人認為
    渠等為本件土地之共有人或有任何權利，為何扣有本件土地
    所有權狀18年期間（47年至65年），不辦理權利移轉登記？
    反交出土地所有權狀由被告二人辦理繼承登記？並於16年後
    （65年至81年），於81年12月11日詐欺被告二人出具「承諾
    書」以示原告等為共有人？是原告所述，顯違證據、經驗法
    則。
三、證據：提出壬○○、丁○○○、己○○○等人
    申康、徐木金之除戶
    號背信案件90年2 月22日偵查筆錄、土地登記簿謄本、刑事
    聲請再審狀及補充理由狀、請求提起刑事非常上訴狀等為證
    。
    理  由
一、原告壬○○於92年9 月23日死亡，由原告辛○○繼承，並聲
    明承受訴訟，有壬○○之除戶
    又原告於訴訟中，因本件土地面積更正為4 萬5,575 平方公
    尺，及原告辛○○繼承壬○○之應有部分，請求移轉應有部
    分擴張為五分之二，而為減縮及擴張聲明，核與民事訴訟法
    第255 條第1 項第3 款規定相符，應予准許。再原告追加以
    終止信託法律關係請求返還信託物，因與原告起訴時基於物
    上請求權，請求被告將本件土地所有權應有部分移轉登記之
    基礎事實同一，且不甚礙於被告之攻擊、防禦及本件訴訟之
    終結，亦可達成「紛爭解決一次性」之目的，依同法條第1
    項第2 、7 款規定，亦應准許之。
二、本件土地登記在被告二人名下，應有部分各二分之一，有本
    件土地登記謄本可證，被告戊○○、丁○○○於81年12月11
    日書立本件承諾書，記載：「被告承諾本件土地為兩造當事
    人所共有，並承諾於土地得辦理分割或所有權移轉登記時，
    無條件分割及移轉登記予原告共有，原告辛○○、壬○○、
    乙○○、己○○○等四人應有部分各五分之一；被告戊○○
    、除吳四妹應有部分各十分之一。」有承諾書一紙為憑，堪
    信為真。
三、原告主張基於本件承諾書所載，本件土地為渠等與被告二人
    所共有，信託登記在被告二人名下，現終止信託關係，請求
    被告二人將渠等土地所有權應有部分返還，惟為被告所否認
    ，並以前詞置辯，是兩造之爭執點為(一)原告是否為本件土地
    共有人並與被告間有信託關係存在？(二)原告可否請求被告將
    本件土地所有權應有部分移轉登記為共有？(三)原告之請求權
    是否已罹於時效消滅？查：
  (一)所謂信託行為，係指委託人授與受託人超過經濟目的之權利
    ，而僅許可其於經濟目的範圍內行使權利之法律行為而言，
    就外部關係言，受託人固有行使超過委託人所授與之權利，
    就委託人與受託人之內部關係言，受託人仍應受委託人所授
    與權利範圍之限制。信託關係因委託人信賴受託人代其行使
    權利而成立，應認委託人有隨時終止信託契約之權利。最高
    法院66年台再字第42號著有判例可資參照，上開判例雖因85
    年1 月26日信託法公布施行不再援用，但在信託法公布施行
    前，當事人關於信託財產之法律關係，仍有上開判例之適用
    。至受託人取得信託財產之方式，由委託人就自己所有之財
    產為移轉者有之；由委託人使第三人將財產權移轉與受託人
    者有之；由受託人原始或繼受取得受託財產者亦有之。祇須
    委託人與受託人有信託合意為已足，殊無囿限信託財產應由
    委託人先取得其所有權後，再移轉於受託人之必要。又私文
    書經本人或其代理人簽名、蓋章或按指印或有法院或公證人
    之認證者，推定為真正。民事訴訟法第358 條第1 項定有明
    文。而解釋契約，固須探求當事人立約時之真意，不能拘泥
    於契約之文字，但契約文字業已表示當事人真意，無須別事
    探求者，即不得反捨契約文字而更為曲解，最高法院17年上
    字第1118號著有判例要旨可參。
  (二)兩造因本件土地所有權之歸屬，被告曾書立承諾書，並於81
    年12月11日至本院公證處經公證人認證，據被告書立之承諾
    書記載：「立承諾書人戊○○、丁○○○為土地所有權歸屬
    事件，承諾下列事項：查坐落桃園縣龜山鄉○○○段社后坑
    大湖頂小段249 之1 號土地一筆、地目旱、面積五, 五五七
    五公頃（現因分割而為4 萬5,575 平方公尺），原係屬於登
    記人戊○○、丁○○○以外之辛○○、壬○○、乙○○、己○○○等人共有，係以戊○○、丁○○○之名義登記，立承
    諾書人僅承諾於土地得辦理分割或所有權移轉登記時，無條
    件分割及移轉登記予辛○○等四人所有。其所有權明細如下
    ：戊○○持分十分之一、丁○○○持分十分之一、辛○○持
    分五分之一、壬○○持分五分之一、乙○○持份五分之一、
    己○○○持分五分之一。立承諾書人戊○○、丁○○○」，
    有本院81年12月11日81年度認字第3704號認證書及承諾書影
    本各在卷可稽，被告對此亦不爭執，依上揭民法第358 條第
    1 項規定，本件承諾書既為真正，則其既載明本件土地為原
    告等人所共有，以被告戊○○、丁○○○名義登記，是稽諸
    承諾書文義所示，被告將繼承所得之本件土地，以渠二人名
    義為繼承登記，就外部關係言，被告固取得超過經濟目的之
    權利，就兩造內部關係言，被告處分本件土地所有權，應受
    一定限制，於原告請求返還土地所有權時，被告應將權利返
    還原告，此即原告信託之經濟目的。被告謂承諾書並無任何
    有關信託經濟目的內容之表示，僅為單方之意思表示，並無
    信託契約之合意云云，惟依本件承諾書所載文義內容，已足
    以得知當事人之真意含有信託之合意，被告竟稱未有「信託
    合意」之文字，即非信託契約云云，顯對信託契約之成立有
    所誤解，並不足採。是原告主張渠等為本件土地之共有人，
    所有權應有部分原告辛○○為五分二（含繼承壬○○之應有
    部分）、原告乙○○、己○○○各五分之一等情，應堪採信
    。
  (三)被告雖稱承諾書係原告以「辦理農民保險需有土地持分」為
    詞詐欺而書立，不能據此認原告對本件土地為共有人。惟：
  (1)因被詐欺而為意思表示者，表意人得撤銷其意思表示，其撤
    銷，應於發現詐欺後一年內為之，但自意思表示後，經過十
    年，不得撤銷。民法第92條第1 項前段、第93條均有規定，
    本件被告二人所書立之承諾書，係於81年12月11日簽署，至
    本件原告於92年8 月20日起訴時，已逾10年可得撤銷之除斥
    期間，故被告抗辯書立承諾書是遭詐欺所為之意思表示，顯
    非可採。
  (2)至被告抗辯原告辛○○於桃園地檢署90年他字第222 號背信
    案中於90年2 月22日偵查庭稱：「我要辦農保，農會的人說
    我沒有持分土地的資料，所以，我找被告到法院做成承諾書
    去辦農保」，而抗辯被告書立承諾書僅做為辛○○辦理農保
    之用云云。惟辛○○前開刑事偵查程序所為之陳述，並無拘
    束本院對事實認定之效力，況辛○○上開「要辦理農保要求
    被告出具承諾書」，如果為真，則被告僅出具書面證明辛○○有耕作之事實即可，無庸至本院公證處認證之必要，縱有
    必要書立承諾書，亦只須載明辛○○與被告均為本件土地共
    有人即可，無須另外載明壬○○、原告乙○○、己○○○等
    人亦為共有人，並承諾於土地可分割或移轉時無條件配合辦
    理等情之必要，足見辛○○於偵查中所稱要辦理農保之用云
    云，或與事實不完全相符，或僅為書立本件承諾書之目的之
    一而已，均不影響本院就前開事實之認定，故被告前開辯解
    ，亦不足採。
  (3)被告稱被繼承人徐申康為辦理耕地放領時之唯一承租人，故
    能取得本件土地所有權，而徐木金並非承租之耕作人，故不
    能取得所有權，原告等人自不能因之繼承而為共有人。查本
    件土地原由徐木金於日據時代承租耕作，雖因實施耕者有其
    田放領予登記戶長之承租人，由徐申康承領取得，但本件土
    地係由徐申康、徐朝康（即原告己○○○之夫）、徐木金、
    原告辛○○、壬○○等人共同耕作，此據證人甲○○到庭證
    稱：「（法官問：本件土地是何人在耕作？）證人答：是他
    們兄弟在耕作，徐木金、辛○○、壬○○在耕作，我的土地
    在其旁邊，地號不記得了。（被告訴代問：辛○○除了耕作
    以外尚有做何事？是否認識徐申康？有無在該處耕作？原告
    乙○○、己○○○是否認識？辛○○耕作之範圍有多大？）
    證人答：他以前困苦時有兼做礦工。徐申康在我小孩時認識
    ，我只知道他是出家，不知道有無在耕作。乙○○我認識，
    但不認識己○○○，他們有無耕作我不清楚。辛○○耕作之
    範圍我不清楚，因為整片山都有人在耕作。」等情（見本院
    94年1 月18日言詞辯論期日筆錄），而被告對於原告辛○○
    、壬○○至本件訴訟中仍在本件土地上耕作一事亦不爭執，
    可見本件土地確由原告之被繼承人徐木金耕作，原告等人繼
    承其耕作範圍而繼續耕作，並為本件土地共有人，否則自被
    告之被繼承人徐申康取得本件土地所有權、被告復繼承取得
    後至今，被告均未對原告等人主張所有權人之權利，而任令
    壬○○、辛○○占有使用土地至今等情以觀，顯有背常理，
    故原告主張本件土地是信託登記在被告之被繼承人徐申康名
    下，其後由被告二人繼承取得，應堪採信。
  (4)原告主張本件土地係經放領而以徐申康名義取得產權登記，
    又因修正前農業發展條例之規定，農地無法細分，致本件土
    地遂全部登記在徐申康名下，實際為五房全體分別共有。47
    年徐申康過世之後，原告辛○○、壬○○及其兄長徐木金、
    徐申康之弟徐朝康及被告之母丁○○○均簽立乙份「共同耕
    作承領耕地合約書」，上面清楚敘明本件土地實均為原告等
    與被告父親徐申康所共同耕作等情，雖為被告所否認，並稱
    渠二人均有在本件土地上耕作，而原告等人自52年起至65年
    間可辦理分割或移轉之期間，均不辦理，可見渠等非本件土
    地共有人云云。然原告就本件土地有耕作之事實已如上述，
    被告二人雖因渠等之被繼承人徐申康早期因辦理放領取得，
    徐申康於47年死亡後，被告為繼承登記，雖不能認亦有繼承
    信託關係，然被告丁○○○於47年間既與原告辛○○、壬○○及其兄長徐木金、徐申康之弟徐朝康簽立乙份「共同耕作
    承領耕地合約書」，有該合約書影本在卷可參，其意指被告
    等與原告辛○○、壬○○及徐木金、徐朝康共同訂定本件土
    地之信託登記新約，再參酌上述承諾書記載本件土地原屬於
    登記人戊○○、丁○○○以外之辛○○、壬○○、乙○○、
    己○○○等人共有，係以戊○○、丁○○○之名義登記等語
    ，更可確信兩造間確有信託登記關係存在，並不因原告等人
    未於上開期間內辦理所有權移轉或分割登記，即予否認渠等
    等為本件土地共有人之事實。
  (5)又81年12月11日所認證之承諾書其上既表示本件土地原係屬
    於登記人戊○○、丁○○○以外之辛○○、壬○○、乙○○
    、己○○○等人共有，係以戊○○、丁○○○之名義登記等
    語，則原告辛○○、壬○○（已歿）、乙○○、己○○○以
    承諾書之約定請求被告等移轉本件土地之所有權予原告等即
    屬當事人適格，至於原告己○○○（即徐朝康之配偶）、乙○○（即徐木金之女婿，徐金木之女兒為徐清妹）如何取得
    所有權，前者係因繼承關係；後者係夫妻間內部約定，況若
    無此等情形，被告又何須在承諾書上記載本件土地原屬辛○○、壬○○、乙○○、己○○○等人共有，是被告抗辯己○○○及乙○○無權請求本件土地持分之返還，其當事人不適
    格云云，即不足採。
  (四)再消滅時效，自請求權可行使時起算，民法第128 條前段定
    有明文，而所謂請求權可行使時，乃指權利人得行使請求權
    之狀況而言，至於義務人實際上能否給付，則非所問，最高
    法院63年台上1885號判例可參。被告抗辯兩造縱有信託契約
    關係存在，亦因信託契約之受託人徐申康於47年4 月7 日死
    亡，徐申康與徐木金、辛○○、壬○○、徐朝康間信託關係
    於徐申康死亡時即消滅，信託物返還請求權消滅時效應自斯
    時起算，原告至今始起訴請求，已罹於十五年時效而消滅云
    云。然查，徐申康與徐木金、辛○○、壬○○、徐朝康間信
    託關係固於47年4 月7 日徐申康死亡後終止，惟其配偶即被
    告丁○○○既於47年間與徐木金、辛○○、壬○○、徐朝康
    間立有「共同耕作承領耕地合約書」，雙方並未約定契約之
    期限，且被告於81年12月11日簽署本件承諾書時，已表示兩
    造間存有信託關係，已為另一信託關係，而原告可得隨時終
    止本件信託關係，故原告於92年1 月1 日以存證信函向被告
    表示請求返還信託物時，即為終止兩造間之信託關係，況原
    告於訴訟中更以訴狀表示終止信託關係，則原告可得行使請
    求權之期間應自原告等於終止兩造間之信託關係時即自92年
    1 月1 日起算，原告於92年8 月20日提起本件訴訟，以終止
    信託關係後請求返還信託物即本件土地，並未逾15年之時效
    而消滅。被告辯稱原告之請求權時效應自徐申康死亡時即47
    年4 月7 日起算，並以原告之請求權已罹於時效為由，拒絕
    本件給付，自屬無據。
四、綜上所述，原告等人為本件土地共有人，依終止信託關係請
    求返還信託物及繼承（原告辛○○繼承壬○○部分）之法律
    關係，請求被告將本件土地應有部分如其聲明所示辦理移轉
    登記與原告等人，即屬有據，應予准許。
五、雖原告陳明願供擔保，聲請宣告假執行，然為執行名義之判
    決，係命債務人為一定之意思表示而不表示者，視為自判決
    確定時已為其意思表示，強制執行法第130 條第1 項定有明
    文，本件原告係請求被告將本件土地所有權應有部分辦理移
    轉登記與原告，即係請求命被告為移轉所有權應有部分之意
    思表示，待判決確定時，應視為已有向有關機關申請為意思
    表示，則判決尚未確定，固無執行之可言，即日後判決確定
    ，亦無待於執行，故原告聲請供擔保後宣告假執行，顯有未
    合，此部分之聲請，應予駁回。
六、本件事證已臻明確，兩造其餘攻擊防禦方法及未經援用之證
    據，經本院斟酌後，認為均不足以影響本判決之結果，爰不
    一一論述，併此敘明。
七、據上論結，本件原告之訴為一部有理由、一部無理由，依民
    事訴訟法第79條前段，判決如主文。
中　　華　　民　　國　　94　　年　　1 　　月　　18　　日
                                    民事第三庭
                                        法　官　潘進柳
以上正本係照原本作成
如對本判決上訴，須於判決送達後20日內向本院提出上訴狀
中　　華　　民　　國　　94　　年　　1 　　月　　18  　日
                                        書記官　卓清和
